【裁判字號】    99,交上易,122
【裁判日期】    990422
【裁判案由】    過失致死
【裁判全文】
臺灣高等法院臺南分院刑事判決      99年度交上易字第122號
上  訴  人  臺灣嘉義地方法院檢察署檢察官
被      告  甲○○
上列上訴人因被告過失致死案件，不服臺灣嘉義地方法院98年度
交易字第19號中華民國98年12月31日第一審判決（起訴案號：臺
灣嘉義地方法院檢察署97年度偵字第6228號），提起上訴，本院
判決如下：
    主  文
上訴駁回。
    理  由
一、公訴意旨以：被告甲○○與王達聰自民國97年3月5日下午1
    至2時間某時起至同日晚上7時許止，與友人在嘉義縣布袋鎮
    新塭「城隍廟」後方及同鎮好美里195號等地飲酒後，由甲
    ○○騎王達聰所有之車牌號碼HP8-603重型機車附載王達聰
    ，自好美里195號離去，經好美里嘉163號縣道由西往東方向
    行駛，欲返回2人位在同鎮新民里之住處。嗣於同日晚上7時
    55分許，途經好美里嘉163號縣道第44.3公里處時，甲○○
    原應注意汽車行駛時，駕駛人應注意車前狀況，並隨時採取
    必要之安全措施，而依當時天候晴、夜間有照明光線、直路
    、路面乾燥無缺陷、無障礙物視距良好，均無不能注意之情
    事，甲○○竟疏未注意不慎自行摔倒，甲○○及王達聰均人
    車倒地，致王達聰受有頭部外傷、顱骨骨折腦損傷而死亡，
    因認被告涉犯刑法第276條第1項之過失致人於死罪嫌云云。
二、按犯罪事實應依證據認定之，無證據不得認定其犯罪事實；
    不能證明被告犯罪者，應諭知無罪之判決，刑事訴訟法第
    154條第2項、第301條第1項分別定有明文。又按刑事訴訟法
    第161條第1項規定檢察官就被告犯罪事實，應負舉證責任，
    並指出證明之方法。對於其所訴之被告犯罪事實，應負提出
    證據及說服之實質舉證責任，倘所提出之證據，不足為被告
    有罪之積極證明，或其闡明之證明方法，無從說服法官以形
    成被告有罪之心證，基於無罪推定之原則，自應為被告無罪
    判決之諭知。而所謂認定犯罪事實之證據，係指足以認定被
    告確有犯罪行為之積極證據而言，如未發現相當證據，或證
    據不足以證明，自不能以推測或擬制之方法，以為裁判基礎
    。再者，刑事訴訟上證明之資料，無論其為直接證據或間接
    證據，均須達於通常一般人均不致於有所懷疑，而得確信其
    為真實之程度，始得據為有罪之認定，若其關於被告是否犯
    罪之證明未能達此程度，而有合理性懷疑之存在，致使無從
    形成有罪之確信，根據「罪證有疑，利於被告」之證據法則
    ，即不得遽為不利被告之認定，其以情況證據（即間接證據
    ）斷罪時，尤須基於該證據在直接關係上所可證明之他項情
    況事實，本乎推理作用足以確證被告有罪，方為合法，不得
    徒憑主觀上之推想，將一般經驗上有利被告之其他合理情況
    逕予排除。
三、公訴意旨認被告涉有刑法第276條第1項之過失致人於死罪嫌
    ，無非以：(一)被告之供述；(二)證人蔡順成之證述；(三)證人蔡
    郭秀花、蔡松同、李德慶、陳強、洪萬山之證述；(四)嘉義縣
    警察局道路交通事故調查報告表、現場圖、嘉義縣警察局布
    袋分局警員職務報告書各1份及現場與車損照片共30張、被
    告97年3月6日上午拍攝之身體外觀及傷勢之照片6張；(五)相
    驗筆錄、相驗屍體證明書、驗斷書、長庚紀念醫院嘉義分院
    出具被害人王達聰之診斷證明書各1份及相驗照片8張；(六)鑑
    定人結文暨法醫鑑定意見書1份；(七)營新醫院97年10月14日
    營新97發字第0970000134號函及被告之病歷資料1份等為其
    主要論據。然訊之被告固坦承有與王達聰自97年3月5日下午
    1至2時間某時起至同日晚上7時許止，與其他友人在嘉義縣
    布袋鎮新塭「城隍廟」後方及同鎮好美里195號等地飲酒後
    ，2人共乘王達聰所有之車牌號碼HP8-603重型機車，自好美
    里195號離去，沿好美里嘉163號縣道由西往東方向行駛，欲
    返回2人位在同鎮新民里之住處，惟於同日晚上7時55分許，
    途經好美里嘉163號縣道第44.3公里路段處時，該機車不慎
    摔倒，致人車倒地，王達聰因此受有頭部外傷、顱骨骨折腦
    損傷而死亡等情，惟堅決否認有何過失致人於死之犯行，辯
    稱：當時並非由伊騎機車，而係由王達聰騎機車載伊，伊不
    知為何機車騎到上開地點會突然摔倒等語。
四、經查：
  (一)觀諸前開檢察官所提出之證據：(1)被告於警詢及偵查中之供
    述：被告自始即一再堅稱當時係由王達聰騎機車，並未曾供
    述該機車係由其所騎乘。(2)證人蔡順成於警詢及偵查中之證
    述：證人蔡順成並不知肇事前係由何人騎機車，僅於案發後
    路過現場，見被告與王達聰倒地受傷，其且有打電話報警，
    然警察說之前已有人報警了（相卷第7-8、39-40頁，偵卷第
    13-14頁）。(3)證人蔡郭秀花、蔡松同、李德慶、陳強、洪
    萬山於警詢之證述：均僅知被告及王達聰於車禍發生前，確
    係一同在好美里195號飲酒，但不知離去時係由何人騎機車
    搭載另1人（相卷第42-51頁）。(4)嘉義縣警察局道路交通事
    故調查報告表、現場圖、嘉義縣警察局布袋分局警員職務報
    告書1份及現場與車損照片共30張、被告97年3月6日上午拍
    攝之身體外觀及傷勢之照片6張：僅能證明上揭車禍後現場
    之蒐證處理、被告受傷之外觀情形，及被告事發後，隨即以
    其所有之0000000000號行動電話撥打嘉義縣警察局布袋分局
    新塭派出所000000000號電話報案，並適有證人蔡順成駕車
    行經上揭車禍地點，證人蔡順成見狀停車並下車察看後亦以
    0000000000號行動電話撥打上揭新塭派出所電話報案後離去
    ，被告隨後將現場倒地之車牌號碼HP8-603重型機車拉起停
    放在上揭車禍地點後，未待警方及救護人員到場，即先行徒
    步返回其位在嘉義縣布袋鎮新民里866號之居處，於翌日（
    即6日）清晨即至臺南縣新營市營新醫院就診，經警追查並
    通知被告，被告始於6日上午10時20分至新塭派出所說明案
    情（相卷第9-18、27-32、58-65、53-55頁）。(5)相驗筆錄
    、相驗屍體證明書、驗斷書、長庚紀念醫院嘉義分院出具被
    害人王達聰之診斷證明書各1份及相驗照片8張：僅能證明王
    達聰因上揭車禍傷重死亡（相卷第22-35、72-75頁）。然以
    上之證據所證明之事實，均為被告所不否認，惟上開證據並
    未能證明本案之爭點，即肇事機車究係由何人所騎乘。
  (二)而檢察官所提出之法醫鑑定結果雖認車禍事故時係被告騎車
    ，然依該報告之鑑定說明：『本件肇禍機車為「義大利型」
    ，依據法醫學文獻報告，此型機車駕駛人之主要受傷部位在
    腹部（手把儀表板所致）及膝蓋（擋泥板所致）；後座乘客
    之主要受傷部位在頭部（彈起墜地所致）。死者王達聰之主
    要傷勢（死因）在頭部，較符合後座乘客。依據法醫學文獻
    報告，機車事故時後座乘客／駕駛人之死亡機率為7:3，係
    因傷及頭部要害所致。依此，死者王達聰為後座乘客的機率
    為7成。傷害甲○○之左膝蓋擦挫傷、頭部完全無傷、整體
    僅輕傷，符合為機車駕駛人。』及所附之照片及圖示均係以
    雙載之機車以車頭衝撞汽車後，經超高速攝影所拍攝之情形
    （相卷第89-94頁），顯見該鑑定意見係以雙載之機車以車
    頭衝撞汽車致人受傷之情形，推斷本案係由何人騎車。而在
    雙載之機車以車頭衝撞障礙物時，所騎機車頓時車速驟減，
    甚至停止，倘車速較快，機車之後半部亦會翹起騰空，造成
    前輪單輪著地之情形，此時依物理慣性原理，機車駕駛人及
    後座乘客之身體仍會繼續往前移動，機車駕駛人之腹部、膝
    蓋亟可能分別撞擊機車手把、儀表板及擋泥板造成受傷，後
    座乘客亟可能彈起往前拋飛墜地致頭部撞擊地面受傷之推論
    ，固合乎一般常理判斷。惟據被告供稱：案發當時機車係突
    然倒地，沒有被車輛撞擊，亦無其他外力影響，可能是因喝
    酒的關係等語（相卷第4頁），核與案發地點係鋪柏油之道
    路、路面乾燥、平坦無缺陷、無障礙物，所騎機車之車頭部
    位亦無何撞擊障礙物致破損之跡象相符，有上揭嘉義縣警察
    局道路交通事故調查報告表、現場圖、現場與車損照片共30
    張可稽（相卷第9-18頁），堪認本案應係駕駛人因受酒精影
    響，騎車不穩自行摔倒，與上開鑑定意見係以雙載之機車以
    車頭衝撞汽車之法醫學文獻報告為據之情形，顯然迥異，自
    不得比附援引該法醫學文獻報告資為本案不同車禍類型之鑑
    定基礎，是該鑑定書，既未考量本案與其所引用之法醫學文
    獻之不同而逕行引為參考依據，自尚難以該鑑定意見據為不
    利被告之認定。況本案被告及王達聰於摔倒時，均因受酒精
    影響致精神恍惚，身體可能無法做出正常防衛保護機制，則
    其摔出時身體何處會受有傷害，自有可能會與一般之情況下
    不同，尚難僅以受傷之部位遽以推論被告係駕駛人或後座乘
    客。
  (三)另營新醫院97年10月14日營新97發字第0970000134號函（含
    被告病歷資料1份）固記載被告於97年3月6日至該院就診時
    ，自稱其就醫前晚騎機車車禍導致受傷（偵卷第21-52頁）
    。然經檢視該被告病歷資料上僅粗略記載：簡要病程及治療
    經過「MOTORCAR ACCIDENT」（應中譯係「『汽車』事故之
    意，下同）、主訴：「MOTORCAR ACCIDENT」，並非記載「
    機車」事故，更未進一步載明被告究係「駕駛」抑或「乘客
    」（偵卷第23、29頁），自無從判斷該函所載被告自稱係「
    騎」「機車」車禍導致受傷之情是否與事實相符。而經原審
    函查結果，該醫院明確表示當時主治醫師與被告僅就鎖骨骨
    折之造成原因及治療方式進行討論及記載病歷，並未涉及車
    禍之詳細狀況，有該醫院98年3月12日營新98發字第0980000
    022號函1份在卷可稽（原審卷第59頁），顯見該醫院醫師僅
    係出於了解被告骨折狀況之目的，始詢問被告傷勢之由來，
    對本案車禍之詳細情形，並不了解、亦非詢問之重點，其於
    上開函內記載被告自稱騎機車車禍、病歷資料上記載「MOTO
    RCAR ACCIDENT」，均僅係簡要、概略之描述，並非精確，
    自亦難憑此即認被告確曾向主治醫師坦稱係自行「騎」機車
    受傷。
  (四)又檢察官於偵查中雖曾囑警查明系爭機車行經路線上有無監
    視器，調取有無該機車經過之紀錄（相卷第37頁），經警員
    調閱在案發地點前方約1.62公里處，該機車行經路線上之太
    聖宮牌樓前所設置監視錄影器之紀錄，發現於事發前數分鐘
    （即17時46分），確有1重型機車從美好里往新塭方向行駛
    ，且有蛇行、騎車不穩之動作，疑似係告及王達聰所騎機車
    之情，有警員所提之報告1份、監視錄影畫面之翻拍照片共
    10張在卷（相卷第66-71頁）及上開監視錄影光碟2片可憑（
    外放密封袋）。然因案發時間係晚上，光線較不充足，故以
    一般檢視之方式，並無法經由上開照片之顯示及光碟播放之
    勘驗，判斷該疑似肇事機車當時之駕駛人為何人。而經原審
    送鑑定結果，鑑定機關將上開監視錄影畫面做影像強化處理
    後，即可見駕駛人之頭部顏色較深（黑）、後座乘客之頭部
    顏色較淺（灰白），後座乘客衣服應為暗藍色，且較駕駛人
    衣服顏色深，有中央警察大學98年7月24日校鑑科字第09800
    01882號鑑定書暨所附經影像強化處理之錄影監視畫面翻拍
    照片及鑑定人具結書各1份附卷可證（原審卷第73-85頁）。
    又被告與王達聰於案發當時均未戴安全帽乙情，業據被告自
    始供承在卷（相卷第84頁，原審卷第108頁），核與相驗案
    件初步調查報告表上之「現場遺留物品欄」確僅記載上開重
    型機車1部及到場處理之警員蔡文相、邱新添均陳稱案發現
    場四周並未發現安全帽等情相符（相卷第2頁，原審卷第96
    、98頁），堪認被告2人當時確均未戴安全帽無誤。而王達
    聰之頭髮甚為烏黑，被告之頭髮則呈灰白色，分別有王達聰
    之相驗屍體照片、被告之照片在卷可查（相卷第72-73、15-
    16頁，原審卷第38頁）；且被告於案發當時所穿衣服（外套
    ）係暗藍色，較王達聰所穿亮銀色外套之顏色為深之情，亦
    分別有被告之照片、事發現場暨王達聰所穿外套之照片附卷
    可查（原審卷第38、32-33頁，相卷第85、59-60、97-98頁
    ），若該疑似機車係本案肇事之機車，則對照上揭經影像強
    化處理之錄影監視畫面翻拍照片可知，被告應係頭部顏色較
    淺、衣服為暗藍色、衣服較駕駛人顏色深之後座乘客，而王
    達聰始係頭部顏色較深、衣服較後座乘客顏色淺之駕駛人，
    是該疑似影像亦無法證明被告係本案肇事機車之駕駛人。檢
    察官上訴理由雖認該影像中之機車並無法證明係本案肇事機
    車，故無法證明被告非本案之駕駛人，然依前所述，檢察官
    就被告之犯罪事實，應負舉證責任，並指出證明之方法，即
    檢察官應就被告係本案之駕駛人乙節負舉證之責，則前開影
    像雖無法明確認定是否係本案之機車，然該影像之顯示情形
    既已無法據為證明被告係本案機車駕駛人之不利證據，縱該
    影像之機車並非本案肇事機車，亦未能以之作為不利於被告
    之認定，附此敘明。
  (五)至被告固不否認於事發後，先在現場以行動電話報警處理，
    惟未待警員或救護人員前來處理即先行離去返家，於半途偶
    遇王達聰妻所託之鄰居探詢王達聰下落時，回稱王達聰尚在
    喝酒，並於經過派出所時未進入促警處理，即逕行返家，翌
    日始搭車前往遠在臺南縣新營市之營新醫院就醫等情（原審
    卷第110-111頁）。然被告在現場既已先行撥打行動電話報
    警處理，並請證人蔡順成再撥打電話報警處理，已如前述，
    並有被告持用之0000000000號行動電話螢幕顯示於當日晚間
    7時57分許撥打電話報案，以及派出所接獲被告報案之來電
    顯示螢幕照片各1張在卷可憑（相卷第17頁），是被告在預
    見警員及救護人員將前來處理之情形下，因身體受傷痛苦始
    先行離去，其行為雖有不妥，尚非十分荒誕不經；且被告自
    90年間起，即有多次至營新醫院就診之紀錄，有前述病歷資
    料可考，其於本案案發後，復前往該醫院就醫，亦難認有何
    違背常理之處。且被告係年逾六旬之老年人，身體及精神狀
    況本不如一般身體健壯之人，且在大量飲酒後，受酒精影響
    致精神恍惚之情形下，突遭此車禍事故，難免受到驚嚇而緊
    張、忐忑不安、不知所以，倘其於事發後有前開違常行為，
    亦不得僅以被告受驚嚇後之異常行為遽而推論被告係本案肇
    事車輛之駕駛人。況被告否認犯罪事實所持之辯解縱使不能
    成立，除非有確實證據足以證明對於被告犯罪已無合理之懷
    疑外，不能遽為有罪之認定，是本案被告於上開事發後之行
    為縱確屬違常，亦尚難僅以被告之辯稱不合常理即遽論其以
    罪責。
  (六)另按測謊之鑑驗，係就受測人對相關事項之詢答，對應其神
    經、呼吸、心跳等反應而判斷，其鑑驗結果有時亦因受測
    人之生理、心理因素而受影響，該鑑驗結果固可為審判之參
    考，但非為判斷之唯一及絕對之依據，鑑驗結果是否可採，
    仍應由法院斟酌取捨，是對於測謊此一尚未完全發展成熟之
    科學證據手段，既不能盡信，而本案檢察官所提證據又未能
    說服本院形成被告有罪之心證，亦難以被告拒絕測謊為由即
    認定其涉犯本案罪責，檢察官執此上訴，亦無理由。
五、綜上所述，本件依公訴人提出之證據，尚不足以認定被告確
    係本案肇事機車之駕駛人；此外，又查無其他積極之證據足
    資證明被告有上開犯行；同時公訴人又未再提出其他適合於
    證明被告犯罪事實之積極證據，並說明其證據方法與待證事
    實之關係，說服本院以形成被告有罪之心證，揆諸上開說明
    ，基於無罪推定之原則，原審以不能證明被告犯罪，而諭知
    無罪之判決，核屬允當。檢察官依告訴人之聲請上訴指摘原
    判決不當，求為撤銷改判有罪，為無理由，應予駁回。
據上論結，應依刑事訴訟法第368條，判決如主文。
本案經檢察官邱克斌到庭執行職務。
中    華    民    國    99    年    4     月    22    日
                  刑事第二庭    審判長法  官  洪碧雀
                                      法  官  陳春長
                                      法  官  陳欽賢
以上正本證明與原本無異。
不得上訴。
                                      書記官  魏芝雯
中    華    民    國    99    年    4     月    22    日

司法院資訊處製作；財團法人民間司法改革基金會備份。
